【裁判字號】    99,訴,957
【裁判日期】    991231
【裁判案由】    給付補償金
【裁判全文】
臺灣士林地方法院民事判決        九十九年度訴字第九五七號
原      告  陳詩婷原名陳梅香.
訴訟代理人  張獻村律師
被      告  福林家園管理委員會
法定代理人  黃文吉
訴訟代理人  張煥文
            李亢和律師
上列當事人間請求給付補償金事件，本院於民國九十九年十二月
七日言詞辯論終結，判決如下：
    主  文
原告之訴及假執行之聲請均駁回。
訴訟費用由原告負擔。
    事實及理由
一、原告起訴主張：原告（原名陳梅香，於民國八十六年十二月
    十二日更名陳詩婷）原所有臺北市○○區○○段三小段一三
    七七建號即門牌號碼臺北市○○區○○路八十巷二十二號五
    樓建物（下稱系爭一三七七建號建物），係於七十年四月二
    十日建築完成，同年六月八日辦理第一次登記，面積共計九
    九‧九平方公尺〔計算式：七三‧Ο六平方公尺（建物）＋
    一二‧二一平方公尺（陽臺）＋一一‧三八平方公尺（屋頂
    突出物）＋三‧二五平方公尺（平臺屋頂突出物）＝九九‧
    九平方公尺〕，因該建物為海砂屋，原告乃於八十六年七月
    六日與訴外人啟復建設開發股份有限公司（下稱啟復公司）
    簽訂福林家園合建契約書，由原告提供該建物所坐落臺北市
    ○○區○○段三小段一九三地號土地（下稱系爭一九三地號
    土地）應有部分，啟復公司提供資金，合作興建福林家園住
    宅大樓，雙方並於合建契約書第三條第二項後段約定：「甲
    方（按：指原告，下同）各戶使用受益面積與原建物登記面
    積差異數之找補，由福林家園住戶管理委員會與甲方協調找
    補方式。」，啟復公司並委託被告將該公司應支付重建後使
    用受益面積少於原建物登記面積之補償金，向使用受益面積
    減少之合建住宅戶為給付，且被告亦依啟復公司之委託及上
    開合建契約之約定，於九十一年一月二十七日召開第十六次
    區分所有權人會議，決議所有權面積減少者，每坪補償新臺
    幣（下同）三十三萬五千元。啟復公司於九十年間完成福林
    家園住宅大樓之興建，原告受分配臺北市○○區○○段三小
    段三二Ο五四建號即門牌號碼臺北市士林區○○○路○段七
    五六巷三十號六樓建物（下稱系爭三二Ο五四建號建物），
    並於九十一年三月二十六日完成第一次登記，惟移轉登記原
    告之建物及附屬建物（即陽臺）面積為七五‧九六平方公尺
    〔計算式：六三‧四四平方公尺（建物）＋一二‧五二平方
    公尺（陽臺）＝七五‧九六平方公尺〕，相較於重建前原告
    原建物面積九九‧九平方公尺，減少二三‧九四平方公尺，
    折合坪數為七‧二四坪（計算式：二三‧九四平方公尺×Ο
    ‧三Ο二五＝七‧二四坪）。被告依啟復之委託，核算應給
    付原告之補償金為一百十七萬三千三百零二元，原告因不知
    確實減少之面積坪數，而於九十二年一月十八日向被告受領
    該補償金，嗣經原告核對原建物面積及重建後分配取得之建
    物面積，始發覺減少七‧二四坪，而依被告給付原告之上開
    金額，折合坪數僅三‧五坪（計算式：一百十七萬三千三百
    零二元÷三十三萬五千元／坪＝三‧五坪），被告自應再給
    付原告所短少計算之三‧四坪補償金一百二十五萬二千九百
    元（計算式：三‧七四坪×三十三萬五千元／坪＝一百二十
    五萬二千九百元）。又被告既受啟復公司委託，與原告及其
    他合建住戶協調使用受益面積與原建物登記面積差異數之找
    補方式，並支付啟復公司之補償金與原告及其他合建住戶，
    顯然被告與啟復公司間已成立第三人利益契約。為此，依民
    法第二百六十九條第一項之規定，訴請被告給付補償金一百
    二十五萬二千九百元，及其法定遲延利息等語。並聲明：
    (一)被告應給付原告一百二十五萬二千九百元及自起訴狀繕本
    送達翌日起至清償日止，按年息百分之五計算之利息；(二)願
    供擔保，請准宣告假執行。
二、被告則以：福林家園海砂屋改建案，係由原住戶一百二十五
    戶組成之管理委員會（改建工作小組）督促建商啟復公司工
    程進展，嗣因啟復公司發生財務危機，乃由啟復公司與訴外
    人中國建設經理股份有限公司（下稱中國建經公司）簽訂信
    託契約，使工程順利完成。管理委員會於九十二年一月委託
    專業之中國建經公司處理精算找補事務，嗣經區分所有權人
    會議通過，且由包含原告在內之各住戶同意，由中國建經公
    司簽發支票支付各找補戶，原告亦於同年月十八日領訖最後
    結餘款二十六萬五千九百十七元，原告總計領取一百十七萬
    三千三百零二元。福林家園於九十一年改建後，住戶增為一
    百六十一戶，坪數找補完成後，許多原住戶所有權已有異動
    ，並非原一百二十五戶，故於九十三年間新成立「福林家園
    管理委員會」，並向臺北市政府重新辦理登記領證。而原告
    爭議之找補面積差異，係因樓梯間之公共設施（俗稱「小公
    」）於新舊土地登記規則登記方式不同所致。依原建物當時
    適用之土地登記規則第六十九條規定，係將「小公」測繪於
    各區分所有建物之內，故原告所有原建物面積七三‧Ο六平
    方公尺，應包含樓梯間在內，不論九十年七月二十九日第十
    四次區分所有權人會議，或九十一年一月二十七日第十六次
    區分所有權人會議決議中之主建物所有權面積，皆指包含樓
    梯間在內之建物面積。準此，原告所取得合建後之建物及附
    屬建物面積，除層次面積六三‧四四平方公尺及陽臺面積十
    二‧五二平方公尺外，尚應加上樓梯、電梯間面積一一‧四
    七平方公尺〔計算式：一三九‧Ο九平方公尺（列示於共同
    使用部分）×八二四Ο／一ΟΟΟΟΟ（原告之權利範圍）
    ＝一一‧四七平方公尺〕，共計八七‧四三平方公尺，始為
    正確。則以原告之原主建物及附屬建物面積九九‧九平方公
    尺，與原告所取得合建後之建物及附屬建物面積八七‧四三
    平方公尺相減，二者相差一二‧四七平方公尺，折算坪數為
    三‧七七二一七五坪（計算式：一二‧四七平方公尺×Ο‧
    三Ο二五＝三‧七七二一七五坪），原告可得之補償金為一
    百二十六萬三千六百七十九元（計算式：三‧七七二一七五
    坪×三十三萬五千元／坪＝一百二十六萬三千六百七十九元
    ），再扣除結算明細表所列代書費用一萬八千九百二十三元
    及大公面積找補費七萬一千四百五十四元，合計一百十七萬
    三千三百零二元，即為原告實際領取之金額，是本件找補坪
    數並無錯誤等語，資為抗辯。並聲明：(一)原告之訴及假執行
    之聲請均駁回；(二)如受不利之判決，願供擔保，請准宣告免
    為假執行。
三、兩造不爭執之事實：
    原告原所有系爭一三七七建號建物，係於七十年四月二十日
    建築完成，同年六月八日辦理第一次登記，因該建物為海砂
    屋，原告乃於八十六年七月六日與啟復公司簽訂福林家園合
    建契約書，由原告提供系爭一九三地號土地應有部分，啟復
    公司提供資金，合作興建福林家園住宅大樓，該合建契約書
    第三條第二項後段約定：「甲方各戶使用受益面積與原建物
    登記面積差異數之找補由福林家園住戶管理委員會與甲方協
    調找補方式。」，嗣原告受分配系爭三二Ο五四建號建物，
    該建物於九十一年三月二十六日完成第一次登記，原告並於
    九十二年一月十八日領迄找補結算金額，共計一百十七萬三
    千三百零二元等事實，有系爭一三七七建號建物登記簿、福
    林家園合建契約書、系爭三二Ο五四建號建物登記謄本、福
    林家園結算明細表在卷可稽（見本院九十九年度士調字第一
    四四號民事卷第七頁至第十三頁、第二十五頁至第二十六頁
    、第二十七頁、本院卷第二十六頁至第三十九頁），並為兩
    造所不爭執，自堪信為真實。
四、得心證之理由：
    原告主張就福林家園重建前後主建物面積之找補，依其與啟
    復公司所簽訂福林家園合建契約書第三條第二項後段之約定
    ，啟復公司係委託被告將該公司應支付重建後使用受益面積
    少於原建物登記面積之補償金，向使用受益面積減少之合建
    住宅戶為給付，被告與啟復公司間已成立利益第三人契約。
    又原告重建後使用受益面積為七五‧九六平方公尺，相較於
    重建前原告原建物面積九九‧九平方公尺，減少二三‧九四
    平方公尺，折合坪數為七‧二四坪，被告僅給付原告折合坪
    數三‧五坪之補償金一百十七萬三千三百零二元，其因不知
    確實減少之面積坪數，致意思表示錯誤，而於九十一年一月
    十八日簽立結算明細表，被告自應再給付原告三‧四坪之補
    償金一百二十五萬二千九百元等語，為被告所否認，並以前
    揭情詞置辯。經查：
  (一)被告與啟復公司間為指示給付關係，並非第三人利益契約：
    1.按第三人利益契約，乃當事人之一方與他方約定，由他方
      向第三人為一定之給付，第三人因此取得直接請求他方給
      付權利之契約。倘第三人並未取得直接請求他方給付之權
      利，即僅為當事人與第三人間之「指示給付關係」，尚非
      民法第二百六十九條所規定之第三人利益契約（最高法院
      九十七年度臺上字第一七六號判決參照）。
    2.觀諸原告與啟復公司所簽訂之合建契約書第三條第二項後
      段約定：「甲方各戶使用受益面積與原建物登記面積差異
      數之找補，由福林家園住戶管理委員會與甲方協調找補方
      式。」，此僅係原告與啟復公司間約定，原告等各戶使用
      受益面積與原建物登記面積差異之找補方式，由福林家園
      住戶管理委員會與啟復公司協調，並非啟復公司與被告約
      定，由被告向原告為一定之給付，原告得直接請求被告給
      付之約定。
    3.揆之福林家園全體區分所有權人九十年七月二十九日第十
      四次區分所有權人會議紀錄（見本院卷第五十三頁），該
      次會議決議同意中國建經公司所提「福林家園」所有權面
      積計算原則，並委託中國建經公司辦理重建前後所有權面
      積差異找補作業，且授權管理委員會（改建工作小組）及
      中國建經公司與所有權面積減少者協商合理可行之找補方
      案，提請區分所有權人會議決定。再依福林家園全體區分
      所有權人九十一年一月二十七日第十六次區分所有權人會
      議紀錄之記載：「(五)重建後產權（按：指所有權，下同）
      面積差異找補之處理辦法再討論案。決議：‧‧‧2.重建
      後產權面積計算及差異找補作業，同意依管理委員會之建
      議，補充規定如下：(1)同一戶主建物產權面積有差異時，
      其價金之找補，係以主建物產權面積增加及減少之總和為
      計算基準（不分開計算）。(2)產權面積增加及減少價金找
      補，以兩者應能平衡為原則，不考慮保留任何繳納不足之
      預備款部分。(3)產權面積減少者補償價金之分發，依產權
      面積增加者繳納價金之總額，逐月按比例分發之。(4)產權
      面積減少者補償價金每坪單價仍為三十三‧五萬元，產權
      面積增加者繳納價金每坪單價為十一萬元。」（見同上第
      一四四號民事卷第二十三頁反面），可見管理委員會負責
      協調及發放重建前後所有權面積差異之找補，係出於福林
      家園全體區分所有權人之授權，而非基於原告與啟復公司
      間合建契約之約定。
    4.被告為公寓大廈管理委員會，僅為執行區分所有權人會議
      決議事項及公寓大廈管理維護工作，由區分所有權人選任
      之管理委員所組成，其本身無獨立之財產。原告又自承其
      所受領之補償金悉由啟復公司撥付被告，再以被告名義匯
      款等語（見本院卷第一五五頁反面至第一五六頁）。益證
      福林家園全體區分所有權人於授權管理委員會協調及辦理
      找補後，與啟復公司完成結算，並依啟復公司之指示，將
      應給付原告等各戶之補償金匯付原告等各戶，此屬「指示
      給付關係」，其性質與第三人利益契約，尚屬有間。
    5.此外，原告又未舉證證明啟復公司與被告間確有約定使第
      三人即原告取得直接請求給付之權。是原告所得之補償金
      縱由管理委員會交付，然此乃係啟復公司、中國建經公司
      與管理委員會間關於履行方法之具體指示，並非民法第二
      百六十九條第一項規定之第三人利益契約。是原告主張被
      告因合建契約書第三條第二項後段之約定，而與啟復公司
      間成立第三人利益契約，原告因此取得直接請求被告給付
      補償金之權利，即屬無據。
  (二)福林家園重建前後建物面積之找補，係經全體區分所有權人
    會議決議，以區分所有權人地上建物所有權面積，包括主建
    物、附屬建物、各樓（電）梯間地上各層公共設施之面積，
    據以計算找補金額：
    1.揆諸原告與啟復公司所簽訂之合建契約書第三條第二項前
      段：「甲方可分配新建房屋面積以使用受益面積為計算分
      配基礎（含主建物、陽臺、花臺、露臺、瞭望臺、電梯間
      面積）甲方已充分認知歸因於建築圖面修改及新舊登記規
      則變更所產生的狀登（面）積減少坪數，概與乙方（按：
      指啟復公司）無涉，甲方不得據以要求面積找補。」，已
      明文約定原告所分配新建建物之受益面積之計算方式，包
      括主建物、附屬建物及電梯間等公共設施面積。
    2.福林家園全體區分所有權人九十年七月二十九日第十四次
      區分所有權人會議決議，同意中國建經公司所提「福林家
      園」所有權面積計算原則，並委託中國建經公司辦理重建
      前後所有權面積差異找補作業，已如前述。依被告所提出
      ，原告不爭執其真正之福林家園海砂屋危險建築物拆除重
      建實錄（周智中編著，九十三年一月出版）亦記載：「原
      『福林家園』海砂屋係地上五層建築物，地下室僅興建地
      面層四分之一之面積，而重建後係地上七層建築物，地下
      室面積依法須大於地面層面積；故依常規來看，各住戶可
      分得地下室共同使用部分之“大公”面積，應該大於原建
      物地下室公共設施面積（簡稱“大公”面積）。然而，實
      際核算時發現原“大公”產權面積分配方式，各住戶間有
      極大差異及不公平之情事，如今須重新妥善核算，以達到
      最有利的產權面積分配。因此，在處理建物產權面積計算
      時，分為：地上建物產權面積（室內主建物、陽臺、露
      臺、小公‧‧‧等），地下室共同使用部分—簡稱“大
      公”面積等兩大部分，概述如次。(一)中國建經公司接受『
      福林家園』管理委員會之委託，辦理極為複雜及困難的建
      物產權面積計算工作，首先訂立面積計算原則，經與管理
      委員會討論後，確定建物產權面積計算原則如下：1.各戶
      房屋之獨立牆壁以牆外緣計算。2.相鄰兩戶之牆壁以牆中
      心計算。3.陽臺欄杆外無任何牆壁者，以欄杆外緣計算。
      4.各戶牆外為陽臺者，室內面積以牆外緣計算，陽臺面積
      以牆外緣算至欄杆外緣。5.各戶牆外為露臺者，室內面積
      以牆外緣計算。6.樓梯間、電梯間以牆中心計算，入口處
      算至牆外緣，突出牆外之樑及雨遮均予以計算面積。7.各
      戶共同使用部分（公共設施）分攤公式：(1)地上共同使用
      部分（簡稱小公），各戶小公面積＝同一支樓梯之電梯及
      樓梯間總面積（含屋頂突出物）×各戶主建物面積／總主
      建物面積。總主建物面積係指同一支樓梯各層左右兩戶主
      建物面積之總和。(2)地下室共同使用部分（簡稱大公），
      各戶大公面積＝地下室共同使用部分（不含車位、車道）
      總面積×各戶主建物面積／總主建物面積。總主建物面積
      係指同一基地所有各戶主建物面積之總和。8.建物面積計
      算以平方公尺（㎡）為單位，計算至小數點後二位，小數
      點後第三位採四捨五入方式計算。9.面積計算如以坪為單
      位，一坪＝一平方公尺（㎡）×Ο‧三Ο二五。10.上述面
      積計算原則僅供參考，正式產權面積仍以地政事務所登記
      面積為準。上述建物產權面積計算原則，由管理委員會提
      案於九十年七月底第十四次區分所有權人會議（住戶大會
      ）決議通過，作為中國建經公司辦理此項建物產權面積計
      算之依據，使得產權面積計算方式公開、透明，減少許多
      不必要之爭議及困擾。(二)地上建物產權面積主要包括：
      室內主建物、陽（平）臺或露臺之附屬建物、各樓（
      電）梯間地上各層公共設施（簡稱“小公”）‧‧‧等面
      積；基本上，依上述建物產權面積計算原則處理，並無任
      何爭議及問題，也可以達成各住戶重建後建物產權面積不
      得小於拆除重建前原有面積之基本條件。」（見本院卷第
      五十一頁），足證福林家園重建前後，各區分所有權人據
      以找補之地上建物所有權面積係包括主建物、陽臺等附屬
      建物、各樓（電）梯間等地上各層公共設施之面積。
    3.依原告原所有系爭一三七七建號建物登記簿之記載（見同
      上第一四四號民事卷第七頁），建物面積為七三‧Ο六平
      方公尺，附屬建物：陽臺一二‧二一平方公尺、屋頂突出
      物一一‧三八平方公尺、平臺屋頂突出物三‧二五平方公
      尺，建物及附屬建物合計九九‧九平方公尺。該建物屋頂
      及地下室之公共設施部分，則另標示為臺北市○○區○○
      段三小段一四二一建號，亦有原告提出之所有權狀在卷足
      憑（見本院卷第四十頁），足見原告原所有上開建物樓梯
      間之公共設施部分，並無獨立之建號。
    4.而臺北市士林地政事務所於七十年間受理建築改良物第一
      次登記，係依六十九年一月二十三日內政部臺（六十九）
      內地字第五五九八三號令修正發布，同年三月一日施行之
      土地登記規則，及臺北市政府地政處六十九年九月十日府
      地一字第三八五一六號函示規定辦理，臺北市○○區○○
      段三小段一三七七、一四二一建號，於七十年六月八日辦
      理建物第一次登記，八十七年八月二十八日辦理滅失登記
      完竣，前揭登記案固因逾十五年保存期限已銷毀，而無法
      查明系爭一三七七建號建物登記面積是否包含樓梯間之範
      圍，此有臺北市士林地政事務所九十九年十一月二十五日
      北市士地二字第Ο00000000ΟΟ號函附卷可參（
      見本院卷第一二七頁），惟依當時適用之土地登記規則第
      六十九條規定：「申請建物所有權第一次登記前，應先向
      登記機關申請建物勘測。建物屬區分所有者，其共同使用
      部分於勘測時，除有特殊情形者外，應測繪於各區分所有
      建物之內。登記機關發給建物勘測結果時，應附發建物位
      置圖及平面圖。」（見本院卷第一二九頁）。細繹臺北市
      士林地政事務所測繪之系爭一三七七建號建物位置圖及平
      面圖（見本院卷第一三六頁），該平面圖並未將該建物樓
      梯間部分另行測繪，可知臺北市士林地政事務所於測繪當
      時，應係適用當時之土地登記規則，將該區分所有建物之
      共同使用之樓梯間部分，測繪於該建物之主建物之內。
    5.依原告所配分系爭三二Ο五四建號建物登記謄本建物標示
      部之記載（見同上第一四四號民事卷第二十五頁），該建
      物層次面積為六三‧四四平方公尺，附屬建物（即陽臺）
      面積為一二‧五二平方公尺，共有部分有二：一臺北市○
      ○區○○段三小段三二Ο九三建號，面積一三九‧Ο九平
      方公尺，權利範圍為十萬分之八千二百四十七；二臺北市
      士林區○○段○○段三二一一七建號，面積二四八三‧六
      五平方公尺，權利範圍十萬分之四百零九。再依臺北市○
      ○區○○段三小段三二Ο九三建號建物標示部之記載（見
      本院卷第一一八頁），主要用途為共用部分，標示為一至
      六層及屋頂突出物；另臺北市○○區○○段三小段三二一
      一七建號建物標示部之記載（見本院卷第一一九頁），主
      要用途為共用部分，層次為地下層，停車位共計四十九位
      。足認臺北市○○區○○段三小段三二Ο九三建號建物，
      應係福林家園電梯及樓梯間等俗稱「小公」之公共設施部
      分。
    6.依上「福林家園」所有權面積找補計算方式，原告重建前
      建物所有權淨面積為九九‧九平方公尺〔計算式：七三‧
      Ο六平方公尺（建物）＋一二‧二一平方公尺（陽臺）＋
      一四‧六三平方公尺（屋頂突出物）＝九九‧九平方公尺
      〕；重建後建物所有權淨面積為八七‧四三平方公尺〔計
      算式：六三‧四四平方公尺（建物）＋一一‧四七平方公
      尺（一三九‧Ο九平方公尺×八二四七／一ΟΟΟΟΟ權
      利範圍≒一一‧四七平方公尺，小公）＋一二‧五二平方
      公尺（陽臺）＝八七‧四三平方公尺〕，二者差距一二‧
      四七平方公尺，折合坪數為三‧七七二一七五坪，找補金
      額為一百二十六萬三千六百七十九元（三‧七七二一七五
      坪×三十三萬五千元／坪，元以下四捨五入），對照原告
      所簽署福林家園結算明細表（見同上第一四四號民事卷第
      二十七頁），產權淨面積找補費金額欄，及中國建經公司
      於九十九年十一月二日所檢送之建物所有權面積找補明細
      表之住戶間找補金額欄（見本院卷第一一Ο頁），及原告
      於九十二年一月十八日所簽署福林家園結算明細表產權淨
      面積找補費金額欄（見同上第一四四號民事卷第二十七頁
      ），均屬一致，且原告實際領取一百十七萬三千三百零二
      元，係扣除代書費用一萬八千九百二十三元及大公面積找
      補費七萬一千四百五十四元後之餘額，此亦詳載於上開福
      林家園結算明細表，是原告主張找補面積及金額有短少計
      算之情事，自非可採。
    7.況且，重建前後找補之契約關係，係存在於原告與啟復公
      司間，縱原告主張其於九十二年一月十八日領取重建後建
      物登記謄本後，始發覺其於同日簽署福林家園結算明細表
      ，表示同意及領訖找補補償金之意思表示錯誤，然其並未
      舉證證明其自意思表示後一年之除斥期間內，已向啟復公
      司為撤銷此錯誤之意思表示（民法第八十八條第一項、第
      九十條規定參照），其就此意思表示錯誤，亦不得再為主
      張。
五、從而，原告主張其因意思表示錯誤，而於九十一年一月十八
    日簽立結算明細表，領訖找補之補償金一百十七萬三千三百
    零二元，嗣發覺被告短付三‧四坪，計一百二十五萬二千九
    百元之補償金，基於利益第三人契約之法律關係，請求被告
    給付一百二十五萬二千九百元及自起訴狀繕本送達翌日起至
    清償日止，按年息百分之五計算之利息，為無理由，應予駁
    回。又原告之訴既經駁回，其假執行之聲請即失所附麗，應
    併駁回之。
六、本件事證已臻明確，原告聲明人證陳鴻聖即啟復公司負責人
    ，欲訊問福林家園合建案之找補方式，及該公司交付被告支
    付合建戶之補償金額如何計算，而上開訊問事項，業經本院
    認定如前，故不予以通知；兩造其餘主張、陳述及所提之證
    據，經本院斟酌後，核與判決不生影響，爰不一一詳予論述
    ，附此敘明。
七、據上論結，原告之訴為無理由，依民事訴訟法第七十八條，
    判決如主文。
中    華    民    國    99    年    12    月    31    日
                          臺灣士林地方法院民事第三庭
                              法      官  孫萍萍
以上正本證明與原本無異。
如對本判決上訴，應於判決送達後二十日內向本院提出上訴狀。
中    華    民    國    99    年    12    月    31    日
                              書  記  官  周玉惠

司法院資訊處製作；財團法人民間司法改革基金會備份。
